【裁判字號】    98,重上更(二),51
【裁判日期】    990518
【裁判案由】    塗銷扺押權登記
【裁判全文】
臺灣高等法院臺中分院民事判決  98年度重上更(二)字第51號
上  訴  人  甲○○
訴訟代理人  周春霖律師
被上訴人    乙○○
訴訟代理人  黃翎芳律師
複代理人    陳佩吟律師
上列當事人間塗銷抵押權登記事件，上訴人對於中華民國95年11
月30日臺灣南投地方法院95年度重訴字第33號第一審判決提起上
訴，經最高法院第二次發回，本院於99年5月4日言詞辯論終結，
判決如下：
    主  文
原判決廢棄。
被上訴人在第一審之訴駁回。
第一、二審及發回前第三審訴訟費用由被上訴人負擔。
    事實及理由
壹、兩造聲明：
一、上訴聲明：
（一）原判決廢棄。
（二）被上訴人在第一審之訴駁回。
（三）第一、二審及發回前第三審之訴訟費用由被上訴人負擔。
二、答辯聲明：
（一）上訴駁回。
（二）第一、二審及發回前第三審之訴訟費用由上訴人負擔。
貳、兩造陳述：
一、被上訴人起訴主張：被上訴人於民國（下同）91年3月15日
    與上訴人訂立土地買賣契約，將系爭坐落南投縣埔里鎮○○
    ○段（以下省略坐落地段）140-4地號面積9394平方公尺、
    142-2地號面積832平方公尺之土地（以下稱系爭土地）出售
    予上訴人，價金共計新台幣（下同）9,000萬元，第一期款
    4,500萬元應於91年7月15日前支付，第2期款4,500萬元自被
    上訴人支付第一期款之日起最遲3個月內支付；並約定倘上
    訴人違約，願將已交付之全部款項由被上訴人無條件沒收抵
    作懲罰性違約金，不得請求返還；倘被上訴人違約，應賠償
    上訴人4,500萬元為違約罰金；雙方有一造違約時，契約視
    為解除。被上訴人並於91年3月21日設定系爭收件字號：埔
    資字第035330號、存續期間：依契約約定、清償日期：依契
    約約定、權利價值：共同擔保最高限額4,500萬元之抵押權
    （以下稱系爭抵押權）予上訴人，以擔保被上訴人違約時上
    訴人對被上訴人之違約罰金請求權。詎上訴人未於91年7月
    15日前給付被上訴人任何款項，業已違約，買賣契約因而解
    除，被上訴人自得依民法第767條規定請求被上訴人塗銷系
    爭抵押權登記。又兩造於92年7月17日簽訂協議書，約定同
    意解除91年3月15日之買賣契約，上訴人同意無條件拋棄系
    爭抵押權，被上訴人亦得依協議書請求上訴人塗銷。爰依民
    法第767條、91年3月15日買賣契約書、92年7月17日協議書
    ，求為判命上訴人塗銷系爭抵押權登記之判決。
二、被上訴人對上訴人之答辯陳述稱：
（一）上訴人無法履行兩造91年3月15日合約之原因乃在於其根
      本無法取得所預計之銀行貸款，也從未規劃建築住宅76戶
      ，更未請求被上訴人按其需求辦理本案土地鑑價及標示合
      併為分割；且在91年3月15日簽訂協議書同時，被上訴人
      亦已出具「土地開發同意書」予上訴人，同意由上訴人辦
      理土地合併分割76戶單位等事宜。又依証人即代書莊谷中
      之証述，亦可知兩造於91年3月15日所訂買賣契約無法履
      行係可歸責於上訴人無法依約付款之故。故兩造91年3月
      15日之土地買賣契約因上訴人違約而視為解除，被上訴人
      並無違約可言，自得訴請上訴人塗銷系爭抵押權登記。至
      上訴人所提之「整套設計藍圖」、「營造工程承攬合約」
      、「委託銷售買賣契約書」均在本件契約簽定前即已簽約
      ，顯與本件契約無關。另上訴人以91年3月29日台北第68
      支局第1108號存証信函通知被上訴人及其代書莊谷中，主
      張依契約第15條第2項兩造有約定被上訴人需設定2,500萬
      元之抵押權一節，亦無理由。
（二）上訴人無法履行兩造於91年3月15日所訂之土地買賣協議
      書後，另找訴外人黃冠穎，表示由黃冠穎購買系爭土地，
      由黃冠穎補貼其開發系爭土地之費用，約定將黃冠穎向被
      上訴人購得142-184號土地移轉予上訴人；兩造乃於92年7
      月17日簽立合約書載明合意解除91年3月15日之協議書，
      上訴人並拋棄抵押權；兩造與訴外人黃冠穎三方同日並簽
      立土地買賣暨協力開發契約書，惟二者係分別獨立而不互
      相影響。被上訴人未表示承認上訴人有所謂「原開發土地
      應得之權益」及「被上訴人會與黃冠穎約定由黃冠穎承擔
      給付」一節，此由92年7月17日三方土地買賣暨協力開發
      契約書第一條約定，系爭抵押權之塗銷由黃冠穎負責排除
      ，即約定免除被上訴人應負之買賣權利瑕疵擔保責任；另
      由第二條約定上訴人與黃冠穎之間債之關係等亦可知。故
      兩造91年3月15日之土地買賣契約既已解除，系爭抵押權
      所擔保之債權已確定不存在，系爭抵押權自因失去從屬性
      而失其效力，上訴人自負有塗銷之義務。
（三）兩造與訴外人黃冠穎三方於92年7月17日所簽訂之「土地
      買賣暨協立開發契約書」第3條約定，第一期款300萬元，
      乙方（即黃冠穎）應於本約成立之同時，立即交付甲方（
      即被上訴人）台支本票100萬元及中國國際商銀支票200萬
      元，支票應於92年7月25日前兌現，契約始生效力，否則
      視為黃冠穎違約，被上訴人已收價金充為乙方之違約罰金
      。惟黃冠穎嗣後竟表示不再兌現上述200萬元之支票，則
      上述「土地買賣暨協力開發契約書」亦當然不生效力。兩
      造與黃冠穎於92年12月2日所再行簽定之協議書係補充前
      述「土地買賣暨協力開發契約書」，上開「土地買賣暨協
      力開發契約書」既不生效力，則92年12月2日協議書之約
      定「抵押權塗銷由乙、丙方處理，乙方於支付兩方新台幣
      二千四百八十萬元同時，丙方應同時出具抵押權塗銷同意
      書，辦理抵押權塗銷事宜。」亦對任何人無拘束力。
（四）兩造與訴外人黃冠穎固於92年12月2日簽訂協議書，惟此
      協議書非僅約定一個債的關係，而係將被上訴人與上訴人
      、上訴人與黃冠穎之約定，因便利性之故而書寫於同一協
      議上，即在同一協議書上約定數個不同當事人間之多個債
      之關係。其中第l條係被上訴人與黃冠穎之約定，第2條係
      上訴人與黃冠穎之約定，其二人補充約定在黃冠穎給付24
      80萬元之同時，被上訴人得請求上訴人塗銷抵押權，此係
      黃冠穎與上訴人間之關係，自不影響被上訴人91年3月15
      日買賣契約書及92年7月17日協議書所得請求上訴人塗銷
      系爭抵押權之權利。此由兩造所約定上訴人須拋棄抵押權
      之約定，係單獨簽訂在兩造與黃冠穎之協議書之外，其目
      的即在避免兩造與黃冠穎之合約若生變會影響到被上訴人
      塗銷抵押權之權利可知。故92年12月2日協議書第2條所示
      上訴人與黃冠穎約定黃冠穎行使請求塗銷抵押權之條件，
      僅存在黃冠穎與上訴人間，且僅限制黃冠穎依92年7月17
      日土地買賣暨協力開發契約書第13條請求上訴人塗銷抵押
      權之權利；而與被上訴人依91年3月15日買賣契約書、92
      年7月17日土地買賣暨協力開發契約書所載請求塗銷抵押
      權之權利無關；此由証人即代書莊谷中於原審之証言即可
      証明。
（五）系爭抵押權係擔保上訴人於被上訴人違反兩造91年3月15
      日土地買賣契約時，其對於被上訴人有4,500萬元違約金
      罰款請求權。否認上訴人所主張系爭抵押權擔保伊開發系
      爭土地之實際權益2480萬元一節。蓋依証人黃冠穎、莊谷
      中之証述，92年12月2日之協議書係為向銀行提示辦理貸
      款之用；92年7月17日兩造與黃冠穎間之土地買賣暨協力
      開發契約書並未漏載系爭抵押權所擔保之範圍含上訴人對
      系爭買賣土地開發之權利。上訴人主張由契約中承擔二字
      即謂黃冠穎承擔被上訴人應給付2,480萬元之責任云云，
      即逾越契約解釋之範圍。況上訴人於二審復主張系爭抵押
      權擔保者為違約罰金請求權，復稱所擔保之實際權益額為
      2,480萬元，顯相矛盾。
三、上訴人抗辯如下：
（一）被上訴人未依約辦理土地之鑑界及標示合併分割為76個建
      築單位之事宜，業已違約，應給付伊違約罰金4,500萬元
      ，自不得請求伊塗銷系爭抵押權登記。又兩造於92年7月
      17日簽立之協議書、兩造與訴外人黃冠穎於同日簽立之土
      地買賣暨協力開發契約書，及同年12月2日簽立之協議書
      ，業因黃冠穎違約而解除，上訴人已無從依該協議書為請
      求。
（二）坐落南投縣埔里鎮○○○段140-4、142-2地號土地原為被
      上訴人之父高憲達所有，高憲達於80年ll月10日死亡後，
      由被上訴人繼承，並於81年6月22日由被上訴人辦妥繼承
      登記，其中140-4號土地於87年間分割增加140-184、140-
      186地號。而被上訴人之父生前曾與訴外人高立芳及上訴
      人簽訂合約合作開發範圍涵蓋上開土地等十七筆土地。被
      上訴人繼承後另與上訴人於86年10月6日簽立切結書，同
      意由上訴人提出將系爭土地變更為丙種建築用地之申請。
      而上開土地亦經上訴人依86年9月30日南投縣政府核准內
      容完成水土保持工程、開發成可以建築房屋之建築用地。
（三）兩造與訴外人余慶明（代表政霖公司）於88年9月15日就
      系爭土地簽立開發協議書，約定被上訴人與政霖公司共同
      提供系爭土地為擔保向銀行辦理貸款核撥時支付上訴人1,
      500萬元，於該公司尾款繳清時再支付500萬元予上訴人，
      且將142-2號土地過戶予上訴人，是此時上訴人於系爭土
      地上之變更地目及開發完成之價值經兩造合意確認為2,00
      0萬元及142-2號土地所有權。兩造嗣於91年3月15日就系
      爭土地簽訂買賣契約，價額為9,000萬元，而上訴人原有
      開發價值2,000萬元及142-2號土地之所有權亦混同其內，
      被上訴人亦依約為上訴人設定最高限額4,500萬元之抵押
      權登記，用以擔保被上訴人對契約之履行。惟被上訴人遲
      未依約辦理土地鑑界及標示合併分割為76個建築單位事宜
      ，致上訴人無法進行建築相關事項之進行，是被上訴人應
      負違約責任。
（四）依兩造上開91年3月15日之買賣契約書第10條後段約定：
      上訴人已備妥印鑑證明書，並開立塗銷同意書於本契約簽
      定同時，委託代書及被上訴人保管，並於被上訴人履行土
      地過戶之義務時或上訴人違約時由被上訴人逕行辦理塗銷
      登記。由於本件契約上訴人並無違約情事，故被上訴人亦
      未據以持用辦理塗銷抵押權登記。嗣被上訴人復於92年7
      月中旬與上訴人言明其要將系爭土地出售予訴外人黃冠穎
      ，須上訴人同意解除兩造間之買賣契約，並將抵押權塗銷
      ，其始能與黃冠穎簽約，而上訴人之原有開發土地應得之
      權益，其會與黃冠穎約定由黃冠穎承擔給付義務，付給上
      訴人2,480萬元及原來約定142-2號土地之產權，作為塗銷
      系爭抵押權及上訴人放棄原開發系爭土地之所有權利之對
      價。上訴人乃同意其請求，兩造乃與黃冠穎於92年7月17
      日簽立「土地買賣暨協力開發契約」。
（五）由於上開土地買賣暨協力開發契約書內漏未將被上訴人在
      訂約前要求上訴人同意拋棄抵押權時，所合議將抵押權所
      涵蓋擔保之土地開發權益，由黃冠穎承擔之事項載明其內
      ，經上訴人多次連絡催請，直至92年12月2日始再簽立協
      議書，約明：「三方於民國九十五年七月十七日在台灣彰
      化地方法院所屬民間公證人郭俊麟事務所公證之土地買賣
      協力開發契約書關於抵押權塗銷問題三方補充協議如左：
      一、土地標示上抵押權、權利人邵彥助，權利價值最高限
      額四千五百萬元正，為乙方（即黃冠穎）所明知，乙方並
      願意「承擔」負責辦理抵押權塗銷事宜。二、抵押權塗銷
      由乙、丙方處理、乙方於支付丙方新台幣二千四百八十萬
      元同時，丙方（上訴人）應同時出具抵押權塗銷同意書（
      附印鑑證明書）辦理抵押權塗銷事宜。三、丙方於本協議
      公證…」，足以證明自從被上訴人繼承其父與上訴人間之
      開發系爭土地之契約以來，對於上訴人因開發系爭土地變
      更系爭土地用途等應得報酬超過2,000萬元以上之價值，
      始終未曾遺忘，亦始終未曾否認。否則上訴人豈能同意已
      存在之鉅額權益喪失而與被上訴人簽立買賣合約？被上訴
      人與黃冠穎簽立買賣契約時，亦由買受人黃冠穎承擔支付
      上訴人放棄抵押權之代價。
（六）本件兩造為與黃冠穎於92年7月17日簽立土地買賣及協力
      開發契約，而同日由上訴人簽立無條件放棄抵押權協議書
      ，均係基於處理兩造間之原有權利義務關係及與黃冠穎建
      立契約關係，故依民法第98條意旨，解釋三方當事人之意
      思，應就當時所簽立之相關文件及其後補充簽立之文字一
      併審酌，始能獲悉當事人之真意，自不能拘泥於其中上訴
      人所立拋棄抵押權協議書，而無視其他契約文件之內容暨
      探究當事人之真正意思，尤其92年12月2日簽立之補充協
      議，就個別條文內容雖只有記載權義當事人之姓名，然該
      協議乃是兩造及黃冠穎三方所立之契約，而上訴人與黃冠
      穎所應踐履之義務及所應為之權利亦與兩造間原有權義之
      存滅息息相關，故該協議書內所立各項約定，應係三人所
      達成之協議內容，蓋若非上訴人與被上訴人間存有原土地
      開發報酬債務，黃冠穎何故當被上訴人面前允諾支付上訴
      人2,480萬元鉅額款項作為塗銷抵押權之對價？又協議書
      第一條何以會明載由黃冠穎承擔負責辦理抵押權塗銷事宜
      ？
（七）依兩造91年3月15日簽立之土地買賣合約第三條約定，被
      上訴人應於簽訂後，立即照上訴人之需求辦理本案土地鑑
      界及標示合併分割為76個建築單位事宜，上訴人始能用已
      分割之土地向貸款銀行辦理設定抵押貸款事宜，而得籌出
      款項予被上訴人為土地價金。而被上訴人一直未依約履行
      ，其亦未否認其未盡此項契約義務之事實，此有土地登記
      謄本在卷可稽，被上訴人自應負違約之責。況依上開91年
      3月15日土地買賣合約書第九條之約定，本件買賣合約亦
      生解除契約之效力，兩造92年7月17日協議內容所謂同意
      解除兩造間91年3月15日之土地買賣契約，亦無意義；若
      非被上訴人違約，自無須於92年7月17日協議書中，協議
      合約及拋棄抵押權。依91年3月15日解除契約條款之約定
      所解除者為土地買賣契約，而違約條款及擔保違約金設定
      抵押權之條款仍然有效。
（八）上訴人早即在系爭土地上規劃建築76戶房屋，此有委託銷
      售房屋契約書、工程承攬合約書、規劃設計平面圖等可資
      佐證，且上訴人於91年6月20日邀被上訴人及建商敬群建
      設開發股份有限公司、營建商佳原營造公司等簽立協議書
      ，協議所建造房屋貸款分配事宜，足証上訴人依約履行之
      誠意與積極之態度。被上訴人既因違約而應負契約履行給
      付4,500萬元罰款之義務，而此項義務從未獲有效免除，
      其後約定由黃冠穎承擔給付2,480萬元後塗銷之約定，亦
      未給付，系爭抵押權本即為擔保此4,500萬元違約罰款而
      設定，且未經權利人即上訴人有效放棄，則無論被上訴人
      與黃冠穎間土地買賣契約是否有效存在，被上訴人自無權
      請求塗銷。
參、兩造不爭執之事項：
一、坐落南投縣埔里鎮○○○段140-4、142-2地號土地原為被上
    訴人之父高憲達所有，高憲達於80年11月10日死亡後，由被
    上訴人繼承，並於81年6月22日就上開土地辦妥繼承登記，
    而上開140之4地號土地於87年間，因分割增加140-184至140
    -186地號土地。
二、訴外人高憲達曾於70年間偕同訴外人高立芳與上訴人合作開
    發埔里鎮○○○段130-2等十七筆土地，被上訴人繼承上開
    土地後，另與簡素燕、上訴人於85年3月2日簽訂開發協議書
    。被上訴人另於86年10月6日簽立切結書，同意由上訴人提
    出140-4、142-2地號土地變更為丙種建築用地之申請，由於
    高憲達與上訴人之合作計畫遺失，故兩造同意以參考上訴人
    與高立芳之合作案為參考準則。
三、被上訴人、上訴人與訴外人余慶明（代表政霖公司）於88年
    9月15日，就埔里鎮○○○段140-4、140-184至140-186、14
    2-2地號土地開發事宜簽訂協議書，約定被上訴人於公司共
    同提供土地擔保辦理貸款核撥時，支付上訴人1,500萬元，
    且將生番空段142-2地號土地過戶予上訴人，政霖公司並於
    尾款繳清時另支付500萬元與上訴人，上訴人取得土地開發
    款項1,500萬元時，兩造於88年10月6日所簽訂之切結書自動
    失效。
四、被上訴人與上訴人於91年3月15日就被上訴人之所有坐落南
    投縣埔里鎮○○○段140-4、140-184、142-2地號三筆土地
    訂定土地買賣契約，由被上訴人以9000萬元售與上訴人。
五、被上訴人於簽訂前項土地買賣契約後，依契約第10條之約定
    ，將南投縣埔里鎮○○○段140-4、140-184、142-2地號三
    筆土地設定最高限額4,500萬元之抵押權與上訴人，經埔里
    地政事務所於91年3月21日登記完畢。
六、上開土地買賣契約嗣並未履行，被上訴人與上訴人於92年7
    月17日再簽訂「協議書」，同日並以被上訴人為出賣人、訴
    外人黃冠穎為承買人，上訴人為協力開發人，就南投縣埔里
    鎮○○○段140-4、140-184地號土地，簽訂「土地買賣暨協
    力開發契約書」，買賣總價金為7,000萬元。「協議書」中
    約定兩造同意解除91年3月15日之土地買賣契約，第1條並記
    載：上訴人同意無條件拋棄系爭抵押權。「土地買賣暨協力
    開發契約書」第1條約定：第一期款300萬元，黃冠穎應於本
    約簽訂同時，交付被上訴人100萬元之台灣銀行即期台支本
    票，及200萬元之中國商銀支票，該200萬元支票應於92年7
    月25日以前兌現，本契約始生效力，否則視為黃冠穎違約。
    第13條約定，契約簽定之同時，上訴人應與黃冠穎協力塗銷
    系爭抵押權。嗣訴外人黃冠穎並未兌現上開200萬元之支票
    。
七、被上訴人、黃冠穎、上訴人另於92年12月2日就上開「土地
    買賣暨協力開發契約書」關於抵押權塗銷問題簽訂「協議書
    」，第2條約定：系爭抵押權由黃冠穎與上訴人處理，黃冠
    穎於支付上訴人2,480萬元同時，上訴人應同時出具抵押權
    塗銷同意書（附印鑑證明書），辦理抵押權塗銷事宜。
八、上訴人以被上訴人、黃冠穎、潘美麗、吳進為涉嫌詐欺為由
    ，向臺灣南投地方法院檢察署提起告訴，經該署以95年度偵
    字第1289號不起訴處分，上訴人則對該處分聲請再議。
肆、得心證之理由：
一、被上訴人主張：依上開91年3月15日之土地買賣契約書，上
    訴人對被上訴人無違約罰金請求權；依92年7月17日協議書
    ，上訴人對被上訴人已拋棄系爭抵押權，伊得訴請塗銷抵押
    權等語，為上訴人所否認，並以：伊並未違反兩造91年3月
    15日之土地買賣合約規定，至兩造於92年7月17日簽訂之協
    議書應與兩造及訴外人黃冠穎同日簽立之「土地買賣暨協力
    開發契約書」、92年12月2日簽立之協議書合併觀察，可知
    黃冠穎應承擔被上訴人要求上訴人塗銷系爭抵押權所應給付
    之價金2,480萬元等前揭情詞置辯。
二、按解釋意思表示，應探求當事人之真意，不得拘泥於所用之
    辭句，為民法第98條所明定，而所謂探求當事人之真意，如
    兩造就其真意有爭執時，應從該意思表示所根基之原因事實
    、經濟目的、一般社會之理性客觀認知、經驗法則及當事人
    所欲使該意思表示發生之法律效果而為探求，並將誠信原則
    涵攝在內，藉以檢視其解釋結果對兩造之權利義務是否符合
    公平正義。查兩造於91年3月15日就坐落南投縣埔里鎮○○
    ○段140-4、140-184、142-2地號三筆土地簽訂買賣契約後
    ，繼於92年7月17日另訂立「協議書」，同日兩造復與訴外
    人黃冠穎簽立「土地買賣暨協力開發契約書」，三人嗣又於
    92年12月2日再簽立協議書，此有兩造不爭執之上開契約書
    、協議書及公証書附卷可憑（見原審卷一第135頁至152頁）
    。依兩造於91年3月15日簽訂之買賣契約第10條約定：「為
    擔保甲方（被上訴人）違約時，乙方（上訴人）就違約罰金
    之請求權，甲方同意以本案三筆土地設定抵押權予乙方，權
    利價值：最高限額新台幣肆仟伍佰萬元整為擔保。就上述抵
    押權乙方應立即備妥印鑑證明書並開立塗銷同意書於本契約
    簽定同時，委託代書及甲方保管，並於甲方履行土地過戶之
    義務時或乙方違約時由甲方逕行辦理塗銷登記。」，此為系
    爭抵押權之由來，為兩造所不爭執。惟兩造嗣後於92年7月
    17日另訂立「協議書」，約定同意解除91年3月15日之買賣
    契約及依該契約第10條所設定之最高限額抵押權4,500萬元
    ，上訴人同意拋棄。然兩造同日復與訴外人黃冠穎簽立「土
    地買賣暨協力開發契約書」，該「土地買賣暨協力開發契約
    書」，係以被上訴人為出賣人，黃冠穎為買受人，上訴人為
    協力開發人，買賣標的物為91年3月15日買賣標的三筆土地
    中之埔里鎮○○○段140-4、140-184號二筆土地，買賣總價
    款為7,000萬元，並於契約第10條約定：「本約簽訂生效後
    ，就本案土地之開發權益如有第三者主張權利，甲方（被上
    訴人）及丙方（上訴人）應負責排除，倘若因此影響本案工
    程或售屋之進度，丙方與甲方應負連帶賠償責任」；第ll條
    約定：「生番空段第142-2號土地，甲、乙（即黃冠穎）雙
    方同意過戶給丙方所有」；第13條約定：「本約簽訂之同時
    邵彥助（上訴人）應與乙方協力辦理塗銷本案土地現存之抵
    押權登記（權利人邵彥助，即系爭抵押權登記），並會同參
    與辦理契約第4條約定之銀行對保及抵押權設定手續。」等
    語。是依上開契約約定觀之，顯見兩造係以92年7月17日所
    立之「土地買賣暨協力開發契約書」取代91年3月15日簽訂
    之買賣契約。又兩造既於92年7月17日立具協議書，再於同
    日與訴外人黃冠穎共同簽立「土地買賣暨協力開發契約書」
    ，復於92年12月2日再公證簽立協議書，該協議書內容並謂
    兩造及黃冠穎為補充三方於92年7月17日所立「土地買賣暨
    協力開發契約書」關於抵押權塗銷問題，而為約定如下：「
    一、土地標示上抵押權（權利人邵彥助，權利價值最高限額
    四千五百萬元正）為乙方（即黃冠穎）所明知，乙方並願承
    擔負責辦理抵押權塗銷事宜。二、抵押權塗銷由乙、丙（即
    上訴人）處理，乙方於支付兩方新台幣貳仟肆佰捌拾萬元同
    時，丙方應同時出具抵押權塗銷同意書，辦理抵押權塗銷事
    宜。…」等語。該92年12月2日三方協議書內容既係僅就92
    年7月17日「土地買賣暨協力開發契約書」中關於抵押權塗
    銷問題，重為約定。則兩造間就系爭抵押權之權利義務應以
    最後、最新之92年12月2日三方所簽訂協議書之約定內容為
    準。是被上訴人爰依91年3月15日買賣契約書及92年7月17日
    協議書關於塗銷抵押權之約定，請求上訴人塗銷系爭抵押權
    登記，即屬無據。而依92年12月2日協議書之約定，須待向
    被上訴人買受土地之黃冠穎向上訴人支付2,480萬元後，上
    訴人方有塗銷抵押權之義務，此為被上訴人所明知，並應受
    該約定之拘束。雖證人即代書莊谷中於原審證稱：92年12月
    2日協議書是為讓銀行知道貸款目的，而不是取代92年7月17
    日之協議書等語（見原審卷二，第142頁）；證人黃冠穎亦
    於原審證稱：合約上載給付2,480萬元予上訴人後塗銷抵押
    權之約定是簽給貸款銀行看的等語（見原審卷二第188頁）
    ）；惟黃冠穎係系爭土地之買受人，且依上開約定須支付2,
    480萬元予上訴人，為利害關係人；代書莊谷中亦與上訴人
    有財務糾紛，有其向上訴人索款之存証信函附卷足稽（見原
    審卷(一)第127頁）；且銀行貸款在意者是否能取得第一順位
    抵押權，抵押物價值是否足供擔保，不可能要求擔保物上抵
    押權塗銷須支付若干對價；且與92年12月2日協議書約定內
    容不符，是證人上開證述，尚難憑採。則系爭抵押權依92年
    12月2日協議書約定，既須黃冠穎於支付上訴人2,480萬元同
    時，上訴人始須出具抵押權塗銷同意書，辦理抵押權塗銷登
    記，被上訴人於該協議書上簽名，自係同意該協議內容，其
    自得請求第三人黃冠穎履行該協議，於黃冠穎未支付上訴人
    2,480萬元前，自不得逕行請求上訴人塗銷系爭抵押權。
三、又系爭土地，上訴人自70年間即與被上訴人之父高憲達等人
    簽立開發協議書，嗣於被上訴人繼承後，復持續由兩造與訴
    外人余慶明（營造商政霖公司）於88年9月15日簽立土地開
    發協議書，約定被上訴人於土地貸款核撥時，給付上訴人1,
    500萬元補貼其開發費用，被上訴人且將生番空段142-2號土
    地過戶予上訴人；此有協議書附卷足稽（見原審卷(一)第185
    頁）。另參以被上訴人亦自承上訴人就系爭土地曾經開發很
    久，有支付代價是事實，…被上訴人與黃冠穎還是很感謝上
    訴人對系爭土地之貢獻等語（見發回前本院96年度重上字第
    25號卷第59頁）及證人黃冠穎證稱：伊與被上訴人所約定之
    買賣價金7,000萬元，伊認係包含伊應給付上訴人的2,480萬
    元，簽約後，被上訴人否認7,000萬元包含上開2,480萬元等
    語（見同上發回前本院卷第105頁反面）以觀。再參以兩造
    及黃冠穎於92年7月17日所立「土地買賣暨協力開發契約書
    」約定觀之，兩造就系爭土地買受人黃冠穎之權益係負連帶
    責任。若上訴人對系爭土地毫無權益，其何以同意就被上訴
    人出售之系爭二筆土地負上開責任？被上訴人又何以同意將
    埔里鎮○○○段140-2號土地移轉予上訴人？足認上訴人早
    於系爭土地上開發，將山坡保育區開發為丙種建築用地，支
    出開發費用與心力，故被上訴人出售系爭土地予訴外人黃冠
    穎時亦同意將系爭142-2號土地移轉登記予上訴人，黃冠穎
    亦同意支付上訴人2,480萬元。是92年7月17日所立之兩份契
    約及92年12月2日所立之契約均非各自獨立，而係一体。況
    上訴人並非至愚，不可能在無任何對價及其原有抵押權未獲
    任何處置下，同意無條件塗銷抵押權，棄其長達十餘年開發
    之努力於不顧，復對買受人黃冠穎承諾就本件買賣標的物上
    開發權益與被上訴人負連帶賠償責任。且其於92年12月2日
    之三方協議書中尚主張其有2,480萬元權益與系爭抵押權塗
    銷互為對價，從而，依經濟目的、一般社會之理性客觀認知
    、經驗法則、誠信原則及當事人所欲使該意思表示發生之法
    律效果而為探求，兩造於92年7月17日所立之契約顯然非獨
    立於同日兩造與黃冠穎所立「土地買賣暨協力開發契約書」
    及92年12月2日協議書內容之外。即兩造間92年7月17日協議
    書之效力尚待同日「土地買賣暨協力開發契約書」及92年12
    月2日協議書之效力決之。而依兩造及黃冠穎三方所立之「
    土地買賣暨協力開發契約書」、「協議書」，既均無約定「
    上訴人應無條件拋棄抵押權」之協議，即尚不得遽認兩造92
    年7月17日協議書第一條之效力已能全然拘束上訴人，而要
    求上訴人不論被上訴人與黃冠穎間買賣契約是否成立、生效
    、履行，均無條件拋棄系爭抵押權。至證人即代書莊谷中所
    稱：黃冠穎是否支付上訴人2,480萬元，與兩造間之約定無
    關，被上訴人本來就可以主張塗銷抵押權等語（見原審卷第
    二宗第142、143頁），不僅與兩造及黃冠穎三方所共同簽訂
    之92年7月17日「土地買賣暨協力開發契約書」及92年12月2
    日協議書約定不符，亦顯與上開所述之經驗法則、一般社會
    之理性客觀認知不符，再參以莊谷中與上訴人間之財務糾葛
    ，所證自非足取。
四、至兩造與黃冠穎於92年7月17日所立「土地買賣暨協力開發
    契約書」第三條約定付款條件固約定：「第一期款300萬元
    ，乙方（黃冠穎）應於本約簽訂成立之同時，立即交付甲方
    （即被上訴人）台灣銀行即期台支本票，金額100萬元及中
    國國際商銀支票，金額200萬元，該200萬元整支票須於92年
    7月25日前兌現，本契約始生效力，否則視為黃冠穎違約，
    本約解除，甲方已收價金充作黃冠穎違約罰金，乙方不得請
    求返還（見原審卷(一)第140頁）。」等語；是上開92年7月17
    日之契約書，雖係附停止條件之買賣契約，即以200萬元支
    票之兌現為契約生效之條件；而買受人黃冠穎並未兌現上開
    200萬元之支票，為兩造所不爭執（見原審卷(二)54頁），依
    上開協力開發契約書之約定，該契約雖因200萬元支票，未
    於92年7月25日前兌現之停止條件成就而不生效力。惟兩造
    及黃冠穎三方嗣後既於92年12月2日公證簽立協議書，就三
    方於92年7月17日所立「土地買賣暨協力開發契約書」中關
    於抵押權塗銷問題，重為約定；顯見兩造及黃冠穎三方，並
    無使92年7月17日所簽立之「土地買賣暨協力開發契約書」
    ，因黃冠穎未兌現上開200萬元之支票，而使該契約不生效
    力之意思；亦即兩造及黃冠穎嗣於92年12月2日公證簽立協
    議書時，已承認92年7月17日所簽之土地買賣暨協力開發契
    約書仍屬有效成立。故被上訴人主張92年7月17日所立「土
    地買賣暨協力開發契約書」，因黃冠穎未兌現上述200萬元
    之支票，而當然不生效力，則92年12月2日協議書關於塗銷
    抵押權之約定，亦對任何人無拘束力云云，自難憑採。
五、退步言之，縱認92年7月17日所立「土地買賣暨協力開發契
    約書」，因買受人黃冠穎未於92年7月25日前兌現上開200萬
    元之支票，而使上開協力開發契約書不生效力，並致嗣後依
    上開協力開發契約書，而於92年12月2日所簽訂協議書關於
    塗銷抵押權之約定，亦不生效力。惟查：
（一）兩造97年7月17日簽訂之協議書、同日兩造及黃冠穎三方
      簽訂之「土地買賣暨協力開發契約書」及92年12月2日協
      議書之效力係互相牽連，而非有各自獨立之法律效果，已
      如前述。則兩造及黃冠穎於92年7月17日所立「土地買賣
      暨協力開發契約書」若因上開停止條件成就而不生效力，
      則兩造於92年7月17日所訂協議書，亦不生效力；是兩造
      於該協議書內容所約定合意解除91年3月15日「土地買賣
      契約書」一節，自亦不生效力；因而使兩造間就系爭抵押
      權之權利義務回復至最初於92年3月15日所簽訂之土地買
      賣契約書之約定內容為準。則被上訴人依不生效力之92年
      7月17日協議書請求上訴人無條件塗銷系爭抵押權登記，
      即失所據。
（二）被上訴人雖主張：依兩造91年3月15日買賣契約書約定，
      第一期款4,500萬元，上訴人應於91年6月30日，至遲於7
      月15日前支付，惟上訴人並未於91年7月15日前給付任何
      款項，即屬違約，系爭買賣契約已因而解除，伊自得依該
      買賣契約之約定，及民法第767條規定，請求上訴人塗銷
      系爭抵押權（設定）登記等語。上訴人則抗辯：被上訴人
      未依約辦理系爭土地之鑑界及標示合併分割為七十六個建
      築單位事宜，已然違約，而對伊負有系爭抵押權所擔保之
      4500萬元違約罰金債務，自不得請求塗銷該抵押權登記等
      語。查：
  １、兩造於91年3月15日所簽立之土地買賣合約書第9條約定：
      「倘乙方（上訴人）違約，願將已交付之全部款項由甲方
      （被上訴人）無條件沒收抵作懲罰性違約金，不得請求返
      還；倘甲方違約時，應賠償乙方新台幣四千五百萬元整，
      為違約罰金；雙方有一造違反本契約時，本契約視為解除
      ，各無異議」。第10條約定：「為擔保甲方違約時，乙方
      就違約罰金之請求權，甲方同意以本案三筆土地設定抵押
      權予乙方，權利價值：最高限額新台幣：四千五百萬元整
      為擔保。就上述抵押權乙方應立即備妥印鑑證明書並開立
      塗銷同意書於本契約簽定同時，委託代書及甲方保管，並
      於甲方履行土地過戶之義務時或乙方違約時由甲方逕行辦
      理塗銷登記」等語；此為系爭抵押權設定之由來。而依該
      契約書第10條約定，須被上訴人履行土地過戶之義務時或
      被上訴人違約時，被上訴人方能辦理塗銷抵押權登記。
  ２、依上開買賣契約第2條第1款約定：「第一期款：民國91年
      6月30日，至遲於同年7月15日以前，乙方應支付甲方新台
      幣4500萬元」第3條關於被上訴人應負擔之義務約定：「
      一、本案土地乙方擬規劃建築住宅76戶，故本約簽訂後，
      甲方應立即按照乙方之需求辦理本案土地鑑界及標示合併
      分割為76個建築單位事宜。二、土地標示合併分割後，甲
      方應於91年6月30日前，在乙方完成第五條之條件時始協
      同乙方辦理所有權移轉登記。」等語。是依上開契約約定
      ，可知被上訴人所應負義務即土地鑑界、標示合併分割為
      76個單位責任之日期，係於91年6月30日之前，較上訴人
      至遲應於91年7月15日前負給付4,500萬元第一期款之義務
      為早。
  ３、依上開買賣契約第2條約定，被上訴人固應於91年6月30日
      ，至遲於同年7月15日以前，支付被上訴人4,500萬元，而
      上訴人並未於91年7月15日以前，支付被上訴人4,500萬元
      ，固為上訴人所不爭執；惟上訴人抗辯：被上訴人未依上
      開買賣契約第3條約定辦理土地之鑑界及標示合併分割為
      76 個建築單位之事宜，而有違約情事等情，業據其提出
      系爭土地登記簿謄本附卷為證（見發回前本98年度重上更
      (一)字第5號卷第37至39頁）；被上訴人對於迄今仍未就買
      賣土地辦理標示合併分割為76個建築單位事宜，亦不爭執
      ；雖主張係上訴人未提出需求，所以無法辦理云云；並經
      證人即代書莊谷中於原審證稱：「原告（被上訴人）應負
      擔的義務主要是應配合被告（上訴人）去辦理土地融資，
      …」、「土地鑑界的部分有作，土地分割的部分是原告要
      配合被告，費用由被告支出，因為被告沒有要求，也沒有
      支出費用，所以土地的現況就一直沒有分割。」、「…我
      有說被告要給我錢，我才去送件，但是被告都沒有給我錢
      。…」等語（見原審卷(二)第140頁）。惟查系爭買賣契約
      第3條係就被上訴人應負擔之義務所為約定，並於該條第
      一項載明「本案土地乙方擬規劃建築住宅76戶，故本約簽
      訂後，甲方應立即按照乙方之需求辦理本案土地鑑界及標
      示合併分割為76個建築單位事宜」。而上訴人抗辯本件土
      地買賣契約書在簽定之前，兩造已多次討論，上訴人於簽
      約之前，即將該系爭土地規劃成76個建築單位，兩造並於
      91年2 月25日與建商佳原營造公司簽立「劍橋別墅社區工
      程承攬合約書」等情，亦據其提出上開工程承攬合約書為
      證（見原審卷二第86至92頁）。是證人莊谷中上開證述，
      顯與契約約定不符；參以證人於93年7月曾以存証信函向
      上訴人催討仲介費、協調費用545,080元，有存証信函附
      卷足稽（見原審卷第一宗第127頁），自難期其為公正之
      證述。
      是被上訴人稱係上訴人未提出需求，所以無法辦理云云，
      自不足採，應認上訴人之抗辯，為可採信。
  ４、上訴人應支付第一期款之期限，既在被上訴人應負鑑界及
      標示合併分割義務之後，已如上述。則被上訴人未履行上
      開義務前，上訴人即尚無支付第一期款之義務；是上訴人
      縱尚未支付被上訴人4500萬元，亦難認上訴人有違約情事
      。則被上訴人依系爭91年3月15日買賣契約書第10條約定
      ，請求上訴人塗銷系爭抵押權登記，亦屬無據。
六、綜上所述，上訴人抗辯：兩造間就系爭抵押權之權利義務應
    以最後、最新之92年12月2日三方所簽訂協議書之約定內容
    為準，為可採信。是被上訴人爰依91年3月15日買賣契約書
    及92年7月17日協議書關於塗銷抵押權之約定，請求上訴人
    塗銷系爭抵押權登記，即屬無據。退步言之，兩造及黃冠穎
    於92年7月17日所立「土地買賣暨協力開發契約書」，縱因
    停止條件成就而不生效力，致於92年12月2日所簽訂協議書
    關於塗銷抵押權之約定，亦不生效力，因而使兩造間就系爭
    抵押權之權利義務回復至最初於92年3月15日所簽訂之土地
    買賣契約書之約定內容為準；亦因上訴人抗辯：被上訴人未
    依約辦理系爭土地之鑑界及標示合併分割為七十六個建築單
    位事宜，已違約在先，不得請求塗銷該抵押權登記，為可採
    信。從而，被上訴人本於兩造92年7月17日協議書、91年3月
    15日買賣契約書及民法第767條規定，請求上訴人塗銷系爭
    抵押權為無理由，不應准許。原審判命上訴人塗銷，自有未
    洽，上訴意旨指摘原判決不當，求予廢棄改判，為有理由。
    自應由本院予以廢棄改判，如主文第二項所示。
七、本件事証已臻明確，兩造其餘攻擊防禦方法與判決之結果不
    生影響，自無庸一一論究，併此敘明。
八、據上論結：本件上訴為有理由，依民事訴訟法第450條、第7
    8條，判決如主文。
中    華    民    國    99    年    5     月    18    日
                民事第二庭    審判長法  官  邱森樟
                                    法  官  蔡秉宸
                                    法  官  翁芳靜
以上正本係照原本作成。
如對本判決上訴，須於收受判決送達後20日內向本院提出上訴書
狀，其未表明上訴理由者，應於提出上訴後20日內向本院提出上
訴理由書（須按他造人數附具繕本）。
上訴時應提出委任律師為訴訟代理人之委任狀。具有民事訴訟法
第466條之1第1項但書或第2項之情形為訴訟代理人者，另應附具
律師及格證書及釋明委任人與受任人有該條項所定關係之釋明文
書影本。
                                    書記官  粘銘環
中    華    民    國    99    年    5     月    18    日

司法院資訊處製作；財團法人民間司法改革基金會備份。
